臺灣臺南地方法院民事判決
110年度訴字第874號
原      告  黃庭逸  
訴訟代理人  王朝揚律師
被      告  黃仙化  
            黃全保  
            黃志賢  
            黃志煌  
            黃昭雄  
            蕭阿美  
            黃家恩  
            黃海翔  
上列當事人間請求分割共有物事件，經本院於民國111年5月25日
言詞辯論終結，判決如下：
    主    文
兩造共有坐落臺南市○○區○○段○○○地號土地，其中如附圖
二所示編號甲部分、面積208.98平方公尺之土地，分歸原告取得
；編號乙部分、面積208.98平方公尺之土地，分歸被告黃仙化取
得；編號丙部分、面積493.97平方公尺之土地，分歸被告黃全保
、黃志賢、黃志煌、黃昭雄、蕭阿美、黃家恩、黃海翔共同取得
，並按其原應有部分比例保持共有。
訴訟費用由兩造按附表「應有部分比例及訴訟費用負擔比例」欄
所示之比例負擔。
    事實及理由
一、被告黃昭雄經合法通知，未於最後言詞辯論期日到場；被告
　　黃全保、黃志賢、黃志煌、蕭阿美、黃家恩、黃海翔經合法
　　通知，未於言詞辯論期日到庭，經核均無民事訴訟法第386
    條所列各款情形，爰依原告之聲請，由其一造辯論而為判決
　　。
二、原告主張：
　㈠坐落臺南市○○區○○段000地號土地（下稱系爭土地）為兩造所
    共有，應有部分如附表「應有部分比例及訴訟費用負
　　擔比例」欄所示，兩造間就系爭土地未訂有不可分割之約定
　　，亦無不可分割之情事，惟無法達成分割之協議。爰依民法
　　第823條、第824條之規定，請求依附圖一所示方案為分割。
　㈡系爭土地除南側毗鄰本原街三段外，別無其他道路可供通行
　　，故分割方式需以南北向方式為之，而系爭土地上坐落門牌
　　號碼臺南市○○區○○街○段000000000000000號建物（
　　以下各幢建物以其門牌號分別稱之），其中202號建物為原
    告所有，204號建物為被告黃仙化所有，206號建物為黃全保
　　所有，208號建物為黃志賢、黃志煌所有，被告前曾表示不
    願分割而欲繼續維持共有，原告所提方案係依土地使用現況
　　及共有人之應有部分比例為分割，分割後之土地均臨路可供
　　通行，為適切之方案。與系爭土地毗鄰之同段772之1、773
    地號土地使用分區均為道路用地，206、208號建物為有申請
　　建照之建物，均臨接道路，並無違反法定空地分割辦法第3
    條、第4條之規定，而系爭土地上之所有建物均屬未保存登
    記建物，應無要先分割法定空地之情形。
　㈢並聲明：兩造共有之系爭土地應分割如附圖一所示，編號甲
　　部分、面積208.98平方公尺之土地，分歸原告所有；編號乙
　　部分、面積702.95平方公尺之土地，分歸被告共同取得，並
　　依附表「原告方案分割後被告應有部分比例」欄所示比例繼
　　續保持共有。
三、被告方面：
　㈠黃仙化稱：同意分割，惟不願與其他被告繼續保持共有，經
    濟上亦無多餘財力能以補償黃昭雄方式取得其應有部分，故
    請求依附圖二所示方案為分割等語。
　㈡黃昭雄稱：同意分割，其未在系爭土地上有興建何建物或占
　　有使用情形，原告與黃仙化想分割出去，就讓其二人分割，
　　對與其他人繼續保持共有沒有意見等語。
　㈢黃志煌未於言詞辯論期日到場，惟曾於勘驗時陳稱：系爭土
　　地上208號房屋為未保存登記磚造鐵皮加蓋建物，東邊為三
    樓建物，西邊為二樓建物，該208號房屋為其與黃志賢共同
    居住使用，其沒有要在本件訴訟中請求分割土地等語。
　㈣其餘被告未於言詞辯論期日到場，亦未提出書狀作何聲明及
　　陳述。
四、得心證之理由：
  ㈠按各共有人，除法令另有規定，或因物之使用目的不能分割
　　，或契約訂有不分割之期限者外，得隨時請求分割共有物；
　　共有物之分割，依共有人協議之方法行之；分割之方法不能
　　協議決定，或於協議決定後因消滅時效完成經共有人拒絕履
　　行者，法院得因任何共有人之請求，命為以原物分配於各共
　　有人，但各共有人均受原物之分配顯有困難者，得將原物分
　　配於部分共有人，又原物分配顯有困難時，得變賣共有物，
　　以價金分配於各共有人；或以原物之一部分分配於各共有人
　　，他部分變賣，以價金分配於各共有人；以原物為分配時，
　　如共有人中有未受分配，或不能按其應有部分受分配者，得
　　以金錢補償之；以原物為分配時，因共有人之利益或其他必
　　要情形，得就共有物之一部分仍維持共有，民法第823條第1
　　項、第824條第1至4項分別定有明文。系爭土地為兩造共有
　　，應有部分如附表「應有部分比例及訴訟費用負擔比例」欄
　　所示等情，有土地登記謄本可稽（調字卷第45-49頁），本
    件無人具狀陳明共有人間就系爭土地有何不為分割之約定，
　　或因物之使用目的有不能分割之情事，原告起訴請求裁判分
　　割系爭土地，自屬有據。
  ㈡系爭土地業經本院會同兩造及地政機關測量人員至現場勘驗
　　無訛，製有110年7月29日勘驗筆錄、現場照片、現場概略位
　　置圖及臺南市安南地政事務所110年11月8日安南地所二字第
　　1100103671號函所檢附之土地複丈成果圖附卷可參（本院卷
　　第95-119頁、第141頁），系爭土地之使用現況大致如下：
　　⒈系爭土地南臨本原街三段道路，東側坐落202號建物，為一
      L型磚造石棉瓦未保存登記平房，建物東側南邊已無屋簷
      遮蔽，現堆滿雜物，前往主廳通道上及屋内亦堆滿雜物。
      據原告及黃仙化表示，202號建物為其二人所有（亦登記
      二人為納稅義務人），現無人居住，閒置中，用於堆置雜
      物，房屋主廳有供奉祖先，黃仙化兒子都會回來祭拜祖先
      。屋後（北側）空地則是長有雜草雜樹及堆放一些盆栽。
　　⒉往西則坐落204號建物，為一樓鐵皮未保存登記建物，據黃
      仙化表示其為上開建物登記之納稅義務人，現由其兒子使
      用中。
　　⒊再往西為206號建物，外觀為一磚造鐵皮加蓋三樓未保存登
      記建物，現場無人應門，據原告稱該房屋為黃全保所有
　　　，亦由其居住使用。經由204與206號建物中間縫隙小道，
　　　通往至206號房屋後方，屋後北側先為一小塊水泥空地，
      再往北移則有一間磚造鐵皮建物，裡面堆滿雜物。建物後
　　　門出去後，為一長滿雜草雜樹之空地。
　　⒋206號建物西側相連坐落208號建物，208號建物為未保存登
      記磚造鐵皮加蓋建物，東邊為三樓建物，西邊為二樓建
　　　物，據黃志煌稱該208號房屋為其與黃志賢共同居住使用
　　　。
　㈢又按法院定共有物分割之方法，固可由法院自由裁量，惟仍
　　應斟酌共有人之意願、利害關係及分得部分所得利用之價值
　　，定一適當公平之方法以為分割；即除公平原則外，亦應依
　　共有物之性質，斟酌其分割後之經濟效用，而為適當之分配
　　（最高法院89年度台上字第724號、81年度台上字第16號判
    決意旨參照）。經查，原告主張之附圖一分割方法，係將系
　　爭土地由東至西分割為二筆土地，其中原告分得東側位置，
　　其餘被告分得西側位置，而黃仙化主張之附圖二分割方法，
　　則係將系爭土地由東至西依序分割成三筆，依序由原告、黃
　　仙化、其餘被告取得。本院審酌黃仙化已表示不願繼續與其
　　他被告保持共有，原告所提附圖一方案顯然違反其意願，且
　　附圖二方案中，黃仙化所使用附圖二編號D之建物亦完整坐
    落於黃仙化所分得之位置，依此觀之，應認黃仙化所主張如
    附圖二所示之分割方案較為適當。
  ㈣再查，系爭土地上存有領用臺南市政府工務局70南工使字第
　　71286號使用執照（70南工造字第36146號建造執照）及67南
　　工字第44075號使用執照（67南工造字第07597號建造執照）
　　等情，有土地登記謄本、臺南市政府工務局111年4月26日南
　　市工管一字第1110543454號函在卷可參（調字卷第45-49頁
　　、本院卷第299-301頁），足認系爭土地確實有作為法定空
    地使用甚明。依建築基地法定空地分割辦法（下稱系爭分割
　　辦法）第5條第1項規定：「申請建築基地法定空地分割，應
　　檢附直轄市、縣市主管建築機關准予分割之證明文件。」。
　　是土地所有人（或全體共有人）如能自行檢附上開第5條規
    定之主管機關證明文件申辦分割，固無不符合上開分割辦法
　　之問題。然系爭土地之共有人意見不一，全體共有人未能偕
　　同依系爭分割辦法自行辦理分割，而須經由非建築主管機關
　　之法院為裁判分割，雖有可能造成裁判分割之結果與「建築
　　基地法定空地分割辦法」第3條、第4條規定不符，然依該分
　　割辦法第6條第1、2項規定：「建築基地之土地經法院判決
    分割確定，申請人檢附法院確定判決書申辦分割時，地政機
　　關應依法院判決辦理。」、「依前項規定分割為多筆地號之
　　建築基地，其部分土地單獨申請建築者，應符合第3條或第4
　　條規定。」，及參酌上開第6條第2項規定之立法理由（該第
　　6條第2項係99年1月29日所增訂）：「按建築基地之法定空
    地併同建築物之分割，或建築基地空地面積超過依法應保留
　　之法定空地面積者，其超出部分之分割規定，本辦法第3條
    或第4條分別定有明文。是以，依本辦法第5條第1項規定，
    檢附直轄市、縣市主管建築機關准予分割之證明文件，申請
　　建築基地法定空地分割者，其分割後之土地，均係符合本辦
　　法第3條或第4條相關之規定。至依本條規定，分割之建築基
　　地，雖其權屬已分別所有，惟其分割後之土地可能未符合本
　　辦法第3條或第4條有關單獨申請建築之規定，致使申請人誤
　　認其分割後之土地，即可單獨申請建築。為避免爭議，爰增
　　列第2項，明定法院判決分割為多筆地號之建築基地，仍應
    符合本辦法第3條或第4條規定，始得單獨建築。」，可知依
　　法院確定判決分割後之土地，縱然未符合該分割辦法第3條
    或第4條有關單獨申請建築之規定，該判決仍然有效，地政
    機關仍應據以辦理分割登記。僅將來分得各該部分之所有人
　　，就各該部分之土地向主管機關單獨申請建築時，仍需符合
　　上開分割辦法第3條或第4條規定始得單獨建築，併予敘明。
　㈤依上所述，本院審酌系爭土地之前揭使用現況及四鄰土地情
    形，並考量系爭土地之經濟效用、分得土地之利用價值及全
    體共有人之公平利益等一切情狀，認系爭土地應按黃仙化所
    提方案為分割，即附圖二編號甲部分、面積208.98平方公尺
　　之土地，分歸原告所有；編號乙部分、面積208.98平方公尺
　　之土地，分歸黃仙化所有；編號丙部分、面積493.97平方公
　　尺之土地，分歸黃全保、黃志賢、黃志煌、黃昭雄、蕭阿美
　　、黃家恩、黃海翔等七人共同取得，並按其原應有部分比例
　　保持共有。
五、末按債務人就查封物所為移轉、設定負擔或其他有礙執行效
　　果之行為，依強制執行法第51條第2項規定，僅對於債權人
    不生效力而已，並非絕對無效；裁判分割，既係法院基於公
　　平原則，決定適當之方法分割共有物，自不發生有礙執行效
　　果之問題，債權人即不得對之主張不生效力；且債務人之應
　　有部分，經實施查封以後，因裁判分割，其權利即集中於分
　　割後之特定物，此為債務人原有權利在型態上之變更，當為
　　查封效力之所及，於假處分亦無影響（最高法院69年度第14
　　次民事庭會議決議、最高法院72年台上字第2642號判決意旨
　　參照）。系爭土地就黃全保之應有部分480分之55，固於95
    年間經債權人台南市農會聲請假扣押查封登記，有土地登記
　　謄本在卷可證（調字卷第47頁），然裁判分割，既係法院基
　　於公平原則，決定適當之方法分割共有物，當不發生有礙執
　　行效果之問題，且債務人之應有部分，經實施查封以後，因
　　裁判分割，其權利即集中於分割後之特定物，此為債務人原
　　有權利在型態上之變更，當為查封效力之所及，於假扣押無
　　影響，且假扣押執行名義之效力僅及於債務人，而不及於其
　　他土地共有人，故系爭土地分割後，債權人所實施之假扣押
　　登記應當然轉載於黃全保分配取得土地之前開應有部分上，
　　該假扣押限制登記並不影響本件分割共有物之請求，且其裁
　　判分割之結果對債權人亦生效力，附此敘明。
六、綜上所述，系爭土地依其使用目的並非不能分割，共有人間
　　亦無不為分割之約定，然迄未能協議分割，從而，原告本於
　　共有人之地位，起訴請求分割系爭土地，即屬有據。本院審
　　酌系爭土地之使用現況及四鄰土地情形，並考量系爭土地之
　　建地經濟效用、分得土地之經濟效益、利用價值及全體共有
　　人之公平利益等一切情狀，認系爭土地依黃仙化提出之附圖
　　二方案分割，符合土地分割之經濟效用及共有人全體之利益
　　，核屬適當而公允之分割方案，爰判決如主文第1項所示。
七、末按因共有物分割、經界或其他性質上類似之事件涉訟，由
　　敗訴當事人負擔訴訟費用顯失公平者，法院得酌量情形，命
　　勝訴之當事人負擔其一部，民事訴訟法第80條之1定有明文
　　。系爭土地分割方法係本院考量全體共有人利益，認以黃仙
　　化所提出如附圖二所示之分割方法予以分割，應屬可採，可
　　見兩造均同受其利，若由敗訴之當事人負擔訴訟費用則顯失
　　公平，爰依前揭規定，就訴訟費用命由兩造按應有部分比例
　　負擔。
八、本件為判決基礎之事證已臻明確，兩造其餘之攻擊或防禦方
　　法及所用之證據，經本院斟酌後，認為均不足以影響本判決
　　之結果，爰不逐一論列，附此敘明。
九、訴訟費用負擔之依據：民事訴訟法第80條之1。 　　　　
中　　華　　民　　國　　111 　年　　6 　　月　　22　　日
                    民事第四庭  法  官  張家瑛
以上正本係照原本作成。
如不服本判決，應於判決送達後20日內向本院提出上訴狀。如委
任律師提起上訴者，應一併繳納上訴審裁判費。　　　　　　　
中　　華　　民　　國　　111 　年　　6 　　月　　22　　日
                                書記官  陳雅婷　　　　　
　　　　　　　　　　
附表：　　　　　　　　　　　　　　　　　
編號 共有人 應有部分比例及訴訟費用負擔比例 原告方案分割後被告應有部分比例 1 原告黃庭逸 55/240 --- 2 被告黃仙化 55/240 20899/70295 3 被告黃全保 55/480 10449/70295 4 被告黃志賢 55/480 10449/70295 5 被告黃志煌 55/480 10449/70295 6 被告黃昭雄 15/180 7600/70295 7 蕭阿美 55/1440 3483/70295 8 黃家恩 55/1440 3483/70295 9 黃海翔 55/1440 3483/70295